【裁判字號】    98,訴,52
【裁判日期】    980612
【裁判案由】    偽造文書
【裁判全文】
臺灣士林地方法院刑事判決                98年度訴字第52號
公  訴  人  臺灣士林地方法院檢察署檢察官
被      告  丁○○
選任辯護人  顧定軒律師
上列被告因偽造文書案件，經檢察官提起公訴（96年度偵字第14
500號），本院判決如下：
    主  文
丁○○共同連續犯行使偽造私文書罪，處有期徒刑參月，如易科
罰金，以銀元參佰元即新臺幣玖佰元折算壹日，減為有期徒刑壹
月又拾伍日，如易科罰金，以銀元參佰元即新臺幣玖佰元折算壹
日。偽造如附表所示之印章、印文均沒收。
    事  實
一、丁○○係勢均利得有限公司（下稱勢均利得公司）之職員，
    該公司以接受客戶委託代辦家庭外籍監護工聘僱事宜為業。
    丁○○明知依行政院勞工委員會（下稱勞委會）頒布之「雇
    主申請家庭監護工之資格條件」規定，申請家庭外籍監護工
    ，除雇主需具特定資格外，受監護人尚需取得合格醫院（公
    辦公營之公立醫院、經行政院衛生署評鑑合格之區域級以上
    醫院）之醫師開具診斷證明書及巴氏量表，亦明知雇主丙○○（經檢察官緩起訴處分確定）、乙○○（由檢察官另行偵
    辦）之親屬即受監護人許彩霞、林來春未依上開規定至合格
    醫院接受診斷，竟與該公司經理戊○○（原名陳昱霖，經臺
    灣彰化地方法院判處罪刑確定）、員工己○○共同基於行使
    偽造私文書之概括犯意聯絡，由丁○○於民國91年1 月間，
    以新臺幣（下同）1 萬元至1 萬5 千元之代價，先後接受丙○○、乙○○之委託，為受監護人許彩霞、林來春申請聘僱
    家庭外籍監護工，丁○○分別將許彩霞、林來春之身份證、
    戶口名簿影本等資料交給陳昱霖，由陳昱霖透過該公司員工
    己○○（經臺灣基隆地方法院判處罪刑確定），分別於91年
    1 月9 日、同年4 月17日偽造財團法人私立中國醫藥學院附
    設醫院出具之受監護人許彩霞、林來春之診斷證明書、巴氏
    量表、各項特定病症及病情附表（以下合稱診斷證明書等文
    件），復於91年1 、2 月及同年5 、6 月間，持以行使向勞
    委會申請聘僱家庭外籍監護工，足生損害於勞委會准駁家庭
    外籍監護工申請案之正確性及財團法人私立中國醫藥學院附
    設醫院。
二、案經勞委會告發及法務部調查局臺北市調查處移送臺灣臺北
    地方法院檢察署呈請臺灣高等法院檢察署檢察長令轉臺灣士
    林地方法院檢察署檢察官偵查起訴。
    理  由
壹、程序部分：
一、關於證人丙○○、乙○○、戊○○於臺北市調查處、偵查所
    為證述之證據能力：
    辯護人辯稱：證人丙○○、乙○○、戊○○上開證述為被告
    以外人之人於審判外之陳述，未經被告詰問，無證據能力云
    云。按刑事訴訟法第159 條第1 項規定：「被告以外之人於
    審判外之言詞或書面陳述，除法律有規定者外，不得作為證
    據」；其立法本旨係以證人於審判外之言詞或書面陳述，屬
    於傳聞證據，此項證據，當事人無從直接對於原供述者加以
    詰問，以擔保其真實性，法院亦無從直接接觸證人而審酌其
    證言之憑信性，違背直接審理及言詞審理之原則，除具有必
    要性及信用性情況之除外者外，原則上不認其有容許性，自
    不具證據能力，倘法院已經依據當事人聲請傳喚證人到庭接
    受檢辯雙方之交互詰問，則法院既已透過直接、言詞審理方
    式檢驗過該證人之前所為證述，當事人之反對詰問權已受到
    保障得以完全行使之情況下，該等審判外證據除有其他法定
    事由（例如：非基於國家公權力正當行使所取得或私人非法
    取得等，而有害公共利益，即以一般證據排除法則為判斷）
    ，應認該審判外供述已得透過審判程式之詰問檢驗，而取得
    作為證據之資格，亦即其審判外供述與審判中供述相符部分
    ，顯然已經構成具備可信之特別情狀，當然有證據資格，其
    不符部分，作為檢視審判中所為供述可信與否之彈劾證據，
    當無不許之理（最高法院94年度臺上字第2507號、95年度臺
    上字第2515號判決參照）。證人丙○○、乙○○、戊○○於
    臺北市調查處、偵查之證述，雖為被告以外之人於審判外之
    言詞陳述，惟上開證人業於本院審判期日經檢察官、被告、
    辯護人交互詰問檢視其證詞，揆諸上開最高法院判決意旨，
    該等證人於臺北市調查處、偵查之證述，應具證據能力。辯
    護人否認上開證述之證據能力，尚無足採。
二、次按被告以外之人於審判外之陳述，雖不符合同法第159 條
    之1 至第159 條之4 之規定，但經當事人於審判程序同意作
    為證據，法院審酌該言詞陳述或書面陳述作成時之情況，認
    為適當者，亦得為證據。當事人、代理人或辯護人於法院調
    查證據時，知有第159 條第1 項不得為證據之情形，而未於
    言詞辯論終結前聲明異議者，視為有前項之同意，刑事訴訟
    法第159 條第1 項及第159 條之5 分別定有明文。本判決引
    用之供述證據，除上開證人丙○○、乙○○、戊○○之證述
    外，其餘證據經當事人於本院準備程序及審判期日表示無意
    見而不予爭執，且迄言詞辯論終結前均未聲明異議，本院審
    酌該等證據資料製作時之情況，尚無違法不當及證明力明顯
    過低之瑕疵，亦認為以之作為證據應屬適當，揆諸前開規定
    ，爰逕依刑事訴訟法第159 條之5 規定，認前揭證據資料均
    例外有證據能力。
貳、實體部分：
一、訊據被告丁○○矢口否認上開犯行，辯稱：伊在勢均利得公
    司擔任會計，並未實際辦理申請外籍監護工業務，經理戊○○叫伊與客戶丙○○接洽，伊與戊○○一起前往丙○○住處
    拜訪，並收取丙○○為其婆婆許彩霞申請外籍監護工所需之
    身分證、戶口名簿影本；伊接到客戶乙○○詢問申請外籍監
    護工之電話，依戊○○指示向乙○○收取申請所需文件，伊
    僅負責向客戶丙○○、乙○○收文件，收到後即交給戊○○
    處理，戊○○如何取得醫院診斷證明書等文件，伊並不知情
    ，申請文件備妥後，係由公司負責行政之小姐詹杏如向勞委
    會送件，伊並未看過檢附之文件內容，並無行使偽造診斷證
    明書、巴氏量表之犯行云云。其辯護人辯稱：被告主要工作
    為會計，處理公司款項，偶爾協助申請案件之進行，與客戶
    連繫，對於戊○○之偽造文書犯行不知情，否則被告大可在
    北部總公司偽造診斷證明書、巴氏量表即可，何須將客戶交
    付之文件寄至臺中給戊○○，戊○○再將全部文件寄回臺北
    ？被告係依戊○○指示，如雇主未交付診斷證明書、巴氏量
    表，僅需取得身分證、戶口名簿、健保卡等影本資料即可，
    至於如何協助雇主取得診斷證明書及巴氏量表，均係戊○○
    與己○○負責，與被告無涉云云。
二、經查，丙○○、乙○○分別於91年1 月間委託勢均利得公司
    為受監護人許彩霞、林來春向勞委會申請外籍監護工，被告
    負責與雇主丙○○、乙○○接洽並收取申請所需之身分證、
    戶口名簿影本等情，業經證人丙○○、乙○○證述綦詳（臺
    灣臺北地方法院檢察署95年度偵字第10653 號卷－下稱北檢
    卷，第120 至122 頁、第112 至116 頁、本院卷第119 、12
    1 、122 、130 、131 、133 頁），經核與被告供述相符（
    北檢卷第11-1頁、第12、12-1頁、臺灣基隆地方法院檢察署
    95年度偵字第2946號卷二－下稱基檢偵2946卷二，第251 頁
    、臺灣士林地方法院檢察署96年度偵字第14500 號卷－下稱
    甲○卷，第5 、6 頁、本院98年度審訴字第7 號卷－下稱審
    訴卷，第15頁、本院卷第11、127 、128 、168 頁），復有
    以乙○○為雇主之聘僱外籍勞工申請表、戶口名簿、林來春
    及乙○○身分證影本、雇主申請聘僱家庭外籍監護工專用診
    斷證明書、巴氏量表、各項特定病症及病情附表、以丙○○
    為雇主之聘僱外籍勞工申請表、戶口名簿、許彩霞及丙○○
    身分證影本、雇主申請聘僱家庭外籍監護工專用診斷證明書
    、巴氏量表、各項特定病症及病情附表各1 紙附卷可稽（本
    院卷第29至31頁、第32頁背面、第33至37頁）；受監護人許
    彩霞平時係在臺北淡水馬偕醫院就診，林來春係在臺北振興
    醫院就診，此二人均未前往位於臺中市之財團法人私立中國
    醫藥學院附設醫院（下稱中國醫藥學院附設醫院）就診，亦
    未向該醫院取得診斷證明書，上開許彩霞、林來春診斷證明
    書等文件係勢均利得公司代為取得，許彩霞可以自己吃飯、
    洗手、刷牙、大小便未失禁，林來春可以自己穿衣、洗澡、
    吃飯等情，業據證人丙○○、乙○○證述在卷（北檢卷第
    121 頁、本院卷第120 、124 、13 4、135 頁）；上揭以中
    國醫藥學院附設醫院名義出具之許彩霞、林來春診斷證明書
    、巴氏量表、各項特定病症及病情附表，並非中國醫藥學院
    附設醫院所開立，有該院92年7 月8 日院業字第98072389號
    函、93年2 月5 日院業字第93020421號函各1 紙在卷可憑（
    北檢卷第217 、218 頁）；又上開文件所蓋如附表之「財團
    法人私立中國醫藥學院附設醫院診斷證明章」、「林正介診
    斷書用章」、「醫師賴世偉3068」之印章、印文，均係戊○○安排由己○○偽刻、偽造，用以製作不實之診斷證明書等
    文件，交予勢均利得公司向勞委會提出外籍監護工申請，己○○、戊○○因共同偽造上開診斷證明書、巴氏量表，己○○經臺灣基隆地方法院判處有期徒刑1 年8 月，戊○○經臺
    灣彰化地方法院判處有期徒刑5 月，緩刑3 年，均確定在案
    等情，經證人戊○○證述明確（北檢卷第9 頁背面、基檢偵
    2946卷一第47頁、卷二第251 頁、本院卷第142 、143 頁）
    ，並有臺灣基隆地方法院95年度訴字第217 號宣示判決筆錄
    、臺灣彰化地方法院93年度易字第7 號判決各1 份在卷可參
    （基檢偵2946卷二第130 至186 頁、卷一第50至58頁），被
    告並供稱對於上開診斷證明書等文件係屬偽造無意見等語（
    本院卷第19頁），是上開診斷證明書、巴氏量表、各項病症
    及病情附表，均為戊○○、己○○共同偽造之事實，應堪認
    定。
三、被告及其辯護人雖以前詞置辯，惟查：
(一)證人丙○○證稱：伊於91年1 、2 月間委託勢均利得公司代
    為申請聘僱外籍監護工，第1 次係被告與該公司1 位男性經
    理到伊住處拜訪，其後均由被告接洽；被告並未告知受監護
    人須至醫院看診，及必須取得醫師開立之診斷書及巴氏量表
    ，被告有詢問許彩霞之病情，伊告知許彩霞在臺北淡水馬偕
    醫院就醫，許彩霞未曾到中國醫藥學院附設醫院看診，被告
    及該男性經理並未要求伊帶許彩霞前往中國醫藥學院附設醫
    院就醫；被告未向伊索取許彩霞之診斷證明書、巴氏量表，
    僅向伊收取許彩霞之健保卡、身分證影本、印章、戶口名簿
    影本等資料，伊未看過中國醫藥學院附設醫院出具之許彩霞
    診斷證明書及巴氏量表，伊付錢給勢均利得公司，全部過程
    均委由該公司處理，勢均利得公司要負責為伊申請到外籍監
    護工等語（北檢卷第121 頁背面、第121 頁、本院卷第119
    至121 頁、第126 頁），證人乙○○證稱：伊由其弟媳介紹
    ，經由勢均利得公司業務員即被告辦理外籍監護工申請事宜
    ，在伊母親林來春住處與被告見過兩次面，被告未向伊提及
    需要取得醫院醫師開具之「雇主申請聘僱家庭外籍監護工專
    用診斷證明書」及「巴氏量表」等證明文件，伊有提供身分
    證、戶口名簿影本，未看過卷附中國醫藥學院附設醫院出具
    之林來春診斷證明書、巴氏量表等語（北檢卷第113 至115
    頁、本院卷第130 、131 頁），依證人丙○○、乙○○所述
    ，被告與伊等接洽、收取申請外籍監護工所需文件時，並未
    向伊等告知申請聘僱家庭外籍監護工，應備妥「雇主申請聘
    僱家庭外籍監護工專用診斷證明書」及「巴氏量表」等文件
    ，亦未要求伊等配合帶受監護人許彩霞、林來春至醫院就診
    取得上開診斷證明書等文件。惟查，依「雇主申請家庭外籍
    監護工之資格條件暨其他相關規定事項」第三點第（二）項
    規定：「受監護人須經合格醫院醫師開具診斷證明書（含附
    表），簽註有罹患『特定病症』項目之一者，始具申請家庭
    外籍監護工之條件」，有勞委會90年7 月27日臺90勞外字第
    0223230 號函1 份在卷可稽（臺灣基隆地方法院檢察署96年
    度偵字第4634號卷－下稱基檢4634卷，第45至47頁），證人
    戊○○並證稱：公司對新進員工有業務訓練，會說明申辦外
    籍勞工之程序，應該準備身分證、戶口名簿、請雇主出示申
    請外勞診斷書、雇主委任契約書，診斷書由雇主提供，若雇
    主未出示診斷書，要幫雇主帶病患去醫院取得診斷書，此部
    分業務由己○○執行等語（基檢2946卷一第47頁、卷二第
    250 頁），被告復供承：受監護人必須達到不能自理生活，
    才能申請外籍監護工，申請時需提出受監護人身分證影本、
    戶口名簿及醫生開立之「雇主申請聘僱家庭外籍監護工專用
    診斷證明書」、「巴氏量表」，由客戶提供上開診斷證明書
    及巴氏量表，並填具「雇主聘僱外籍勞工申請表」，勢均利
    得公司會準備該申請表給客戶，根據診斷證明書登載病人之
    病情、巴氏量表總分0 至30分內及醫師簽章符合勞委會申請
    規定，才向勞委會申請，作業流程係由伊受理客戶之委託，
    伊請客戶提供受監護人身分證影本、戶口名簿、醫生開立之
    上開診斷證明書、巴氏量表等文件，再由勢均利得公司代為
    向勞委會提出申請，伊知道申請外籍監護工需提出巴氏量表
    及診斷證明書等語（北檢卷第11-1頁、審訴卷第15頁、本院
    卷第12頁），足證被告對於申請聘傷家庭外籍監護工，應由
    雇主提供受監護人經合格醫院醫師診斷出具之專用診斷證明
    書、巴氏量表、各項特定病症及病情附表之規定，實屬明知
    ，其於接受雇主丙○○、乙○○之委託時，竟未要求伊等提
    供上開診斷證明書、巴氏量表、各項特定病症及病情附表，
    亦未要求丙○○、乙○○陪同受監護人許彩霞、林來春前往
    醫院就診取得上開診斷證明書等文件，在該等必備文件闕如
    、不符規定之情況下，被告仍受理丙○○、乙○○之委託，
    僅向伊等收取身分證、戶口名簿、健保卡影本，可徵被告自
    始即存有偽造上開診斷證明書、巴氏量表、各項特定病症及
    病情附表等文件之犯意。
(二)次查，證人丙○○證稱：當時被告及同來之男子有索取許彩
    霞之健保卡，表示診斷證明書的事交給他們處理等語（本院
    卷第119 、121 頁），證人乙○○證稱：伊母親林來春申請
    外勞支付1 萬5 千元仲介費，就是委託被告辦到好等語（本
    院卷第136 頁），證人戊○○證稱：伊與被告到丙○○住處
    時，承諾由公司代為辦理診斷證明書，當時被告也在場，伊
    會向客戶索取健保卡，是因為受監護人資格不符，在偽造診
    斷證明書前，必須向醫院掛號，但實際上未去就診；乙○○
    申請外勞案件是公司向伊反應，乙○○在診斷證明書方面有
    問題，就由伊來處理，林來春、許彩霞之病情，並未達雇主
    申請聘僱家庭外籍監護工之標準，伊收到被告寄來之文件，
    並未做評估，直接進行偽造，許彩霞、林來春之診斷證明書
    、巴氏量表等文件都是伊偽造好，再交回公司給被告等語（
    北檢卷第9 頁背面、本院卷第140 、141 、142 、143 、15
    1 頁），被告復供稱：丙○○、乙○○委託伊申請外籍監護
    工，未檢附許彩霞、林來春之診斷證明書、巴氏量表，明顯
    不符規定，戊○○稱不符規定的部分交由他處理，戊○○告
    知可以取得醫院之診斷證明書及巴氏量表；乙○○打電話到
    公司來，稱他的文件沒辦法通過，要委託伊來做，伊就請乙○○提供身分證、戶口名簿、診斷書、巴氏量表，但乙○○
    僅提供身分證、戶口名簿，中部分公司經理戊○○說他可以
    處理，伊就將文件交給戊○○，文件回來後，伊幫乙○○申
    請外勞等語（北檢卷第12-1頁、第13頁、基檢2946卷二第25
    1 頁），證人丙○○與戊○○就被告知悉丙○○未提供受監
    護人許彩霞診斷證明書等文件，由戊○○允諾包辦，被告及
    戊○○並向丙○○索取許彩霞之健保卡，俾向醫院掛號以偽
    造診斷證明書、證人乙○○與戊○○就受監護人林來春之病
    情未達申請外籍監護工程度，資格不符，乃由被告應允取得
    診斷證明書，承諾申請到外籍監護工等情，伊等所述相互一
    致，且與被告之供述相符，足證被告明知許彩霞、林來春之
    病情不符申請聘僱外籍監護工資格，仍與戊○○謀議，由戊○○偽造上開診斷證明書、巴氏量表、各項特定病症及病情
    附表，再由被告向勞委會提出申請而行使之。被告雖辯稱：
    伊擔任會計，並非承辦外籍監護工申請之業務員，對於診斷
    證明書、巴氏量表之內容不瞭解，對於許彩霞、林來春之診
    斷證明書等文件係屬偽造，實不知情云云。惟被告對於申請
    外籍監護工之程序、所需文件、勢均利得公司向勞委會提出
    申請前之審核項目，知之甚詳，業如前述，證人戊○○亦證
    稱偽造完成之診斷證明書等文件，係交給被告（本院卷第14
    2 頁），足徵該等不實文件在向勞委會提出申請前，係由被
    告收受，被告對於該等文件內容自非毫無所知；證人戊○○
    復證稱：丙○○、乙○○申請案由被告負責接洽，被告是丙○○、乙○○申請案之業務員，被告與客戶連繫需準備之資
    料文件，伊除了第1 次到丙○○住處拜訪之外，其餘事項均
    由被告處理，包括申請完成後送外籍監護工到丙○○住處，
    伊並未告訴被告伊要對乙○○之申請案進行評估；北部公司
    接的案件，若公司認為客戶資格有問題，就會送給伊，有問
    題的案件都交給伊等語（本院卷第148 、154 、155 頁），
    而丙○○、乙○○申請成功之外籍監護工確係由被告負責送
    到伊等家中，亦經證人丙○○、乙○○證述在卷（本院卷第
    122 、131 頁），足見被告係丙○○、乙○○申請案之主要
    連繫、收取文件資料之人，被告對於受監護人許彩霞、林來
    春均居住於臺北市，其中許彩霞平日係在淡水馬偕醫院就醫
    ，許彩霞、林來春二人殊無可能捨近求遠，前往位於臺中市
    之中國醫藥學院附設醫院就診取得診斷證明書等文件等情，
    應屬明知，然被告收到戊○○交付由中國醫藥學院附設醫院
    出具之診斷證明書等文件時，仍將之交給勢均利得公司不知
    情之行政人員詹杏如填寫申請書，向勞委會提出申請，適足
    證被告明知該等文件係屬偽造。
(三)復查，勢均利得公司受理客戶委託申請外籍監護工案件，所
    收取之仲介費用因客戶能否備妥診斷證明書、巴氏量表而有
    所差異，自行備妥診斷證明書等文件、符合申請資格之客戶
    ，仲介費用為5 千元至1 萬元，未能備妥診斷證明書等文件
    、不符合申請資格之客戶，仲介費用為1 萬5 千元至2 萬元
    ，業務員向客戶收取之仲介費用，雖然不用全部繳回公司，
    但公司都清楚每個申請案收取之仲介費金額，業據證人戊○○證述在卷（本院卷第150 、151 頁），被告身為勢均利得
    公司會計，不可能對於上開收費標準毫無所知；而丙○○、
    乙○○申請案件之費用約為1 萬元至1 萬5 千元，均係被告
    收取，有證人丙○○、乙○○證述可稽（北檢卷第121 頁背
    面、本院卷第121 、131 頁），被告係負責丙○○、乙○○
    申請案之業務員，又實際收取該等費用，實不可能不知受監
    護人許彩霞、林來春不符合申請外籍監護工資格，無法取得
    診斷證明書等文件，被告亦從未連繫丙○○、乙○○攜同許
    彩霞、林來春前往中國醫藥學院附設醫院就診，卻將伊等之
    健保卡、身分證影本等資料交給不具醫師資格之戊○○處理
    ，適足證明被告為貪圖業績，與戊○○共謀，由戊○○將許
    彩霞、林來春之健保卡、身分證影本，交由勢均利得彰化分
    公司人員己○○偽造診斷證明書、巴氏量表、各項特定病症
    及病情附表，交予被告持向勞委會行使提出申請。證人戊○○雖證稱：伊未告知被告偽造上開診斷證明書之事，未教過
    被告判斷診斷證明書、巴氏量表之真偽，代辦1 份診斷證明
    書之收費為5 千元至8 千元，毋須繳回公司，公司之收費不
    會因為代辦診斷證明書而有差異云云，惟被告對於勢均利得
    公司如何承接客戶委託申請案件、如何審查醫生開立之「雇
    主申請聘僱家庭外籍監護工專用診斷證明書」、「巴氏量表
    」之供述明確，業如前述，足徵被告對診斷證明書、巴氏量
    表等文件內容知之甚詳，證人戊○○證稱被告不知如何判斷
    診斷證明書、巴氏量表之真假，顯然不實；且被告供稱：伊
    向丙○○、乙○○收取之1 萬元至1 萬5 千元仲介費用，全
    部給證人戊○○（甲○卷第6 頁、本院卷第16頁），證人戊○○則證稱向丙○○、乙○○收的錢都繳回公司（本院卷第
    15 6頁），與戊○○所述相互齟齬，抑且，證人戊○○尚證
    稱：從不同的簽約金及代辦診斷證明書費用之不同收費標準
    ，業務員可以從收費金額知道是否有偽造等語（本院卷第15
    8 頁），被告為丙○○、乙○○申請案之業務員，且實際收
    取費用，明知收取之費用金額包括偽造診斷證明書等文件，
    業如前述，是戊○○證稱被告不知許彩霞、林來春之診斷證
    明書、巴氏量表、各項特定病症及病情附表為偽造云云，顯
    係迴護被告之詞，殊不足採。
(四)辯護人雖辯稱被告僅係依戊○○指示向客戶收取文件，與戊○○無何偽造文書之犯意聯絡云云。惟查，被告之夫林俊雄
    為勢均利得公司負責人，被告為該公司股東，91、92年度均
    於勢均利得公司領取薪資及股利，有臺北市政府98年4 月22
    日府產業商字第09883860900 號函附勢均利得公司登記案卷
    、財政部臺北市國稅局98年4 月6 日財北國稅資字第098021
    88 31 號函附被告90至92年度各類所得資料清單、稅務電子
    閘門財產所得調件明細表各1 份在卷可參（本院卷第96至11
    2 頁、第40至43頁、第56、59、62頁），而戊○○於89年7
    月3 日經勢均利得公司全體股東委任為彰化分公司經理人，
    嗣於92年4 月1 日勢均利得公司全體股東同意撤銷彰化分公
    司，有股東同意書2 紙在卷可按（本院卷第100 、107 頁）
    ，足徵戊○○係經被告及其他勢均利得公司股東之同意而委
    任為彰化分公司經理人，勢均利得臺北總公司之業務，並非
    戊○○之職務範疇；被告亦自承：勢均利得臺北公司與南部
    公司各作各的帳，各管各的客戶（本院卷第15頁），丙○○
    、乙○○均屬北部客戶，並非戊○○依其彰化分公司經理人
    職務所經管，衡情實無由戊○○「指示」被告之理；況戊○○與被告一同前往拜訪客戶丙○○，其可自行向客戶收取文
    件，何須假手被告收取文件？又客戶乙○○則係打電話詢問
    被告，被告收取文件後，寄到南部給戊○○，夥同己○○偽
    造診斷證明書等文件，足見被告、戊○○、己○○為勢均利
    得公司之客戶「代辦診斷證明書」之共犯模式，係由被告分
    擔與客戶連繫、收取文件、送外籍監護工到雇主住處之工作
    ，戊○○、己○○分擔偽造診斷證明書、巴氏量表等文件之
    工作，此自戊○○證稱：除被告外，勢均利得公司尚有其他
    業務員請伊協助提供不周之「雇主申請聘僱家庭外籍監護工
    專用診斷證明書」及「巴氏量表」等語甚明（北檢卷第9 頁
    背面），辯護人辯稱被告與戊○○間無犯意聯絡云云，自無
    足取。又被告雖辯稱其不認識己○○云云，惟按共同正犯之
    意思聯絡，原不以數人間直接發生者為限，即有間接之聯絡
    ，亦包括在內（最高法院77年度臺上字第2135號判例參照）
    ，縱被告辯稱其不認識己○○屬實，然本件係戊○○分別與
    被告、己○○共謀偽造許彩霞、林來春之診斷證明書等文件
    ，揆諸上開判例見解，無礙於被告成立本件共同正犯，被告
    以不認識己○○為由卸責，殊無足採。
(五)辯護人又以勢均利得公司負責人林俊雄、其他業務員所涉偽
    造診斷證明書、巴氏量表案件，分別經檢察官不起訴處分，
    可證偽造診斷證明書係戊○○與己○○2 人所為，與被告無
    涉云云。惟查，勢均利得公司負責人林俊宏、業務員陳郁祺
    （原名陳惠婷）涉嫌偽造文書案件，雖經臺灣士林地方法院
    檢察署檢察官以93年度偵字第2235號、臺灣基隆地方法院檢
    察署檢察官以95年度偵字第2946號、第4413號、96年度偵字
    第4634號為不起訴處分在案，有卷附各該不起訴處分書可稽
    （審訴卷第23至35頁、基檢2946卷二第322 、323 頁），惟
    該等案件並非本件丙○○、乙○○申請外籍監護工之案件，
    勢均利得公司負責人林俊雄並未實際經辦客戶之委託申請案
    ，有不起訴處分書之記載可稽（審訴卷第33頁），而業務員
    陳郁祺對於申請外籍監護工需檢附診斷證明書、巴氏量表等
    文件並不知情，有陳郁祺之供述可稽（基檢2946卷一第42頁
    ），足見林俊雄、陳郁祺涉案情節與被告完全不同，無從以
    伊等經檢察官不起訴處分，逕認被告與本件犯行無涉，辯護
    人以此置辯，要屬無據。
(六)綜上所述，被告及其辯護人所辯，均無足採。又辯護人請求
    傳訊證人林俊雄，待證事項為勢均利得公司人力、業務、利
    潤之分配云云，經核林俊雄常年出國，勢均利得臺北總公司
    之業務有時由戊○○負責，業據被告供承在卷（本院卷第11
    頁），林俊雄對於本件客戶丙○○、乙○○申請案件，應不
    知情；且丙○○、乙○○係被告負責接洽連繫，被告與戊○○共謀偽造診斷證明書等文件，徵諸上開事證甚明，本院認
    並無傳訊證人林俊雄之必要，附此敘明。本件被告犯行事證
    明確，堪以認定，應依法論科。
四、論罪科刑：
(一)按行為後法律有變更者，適用行為時之法律。但行為後之法
    律有利於行為人者，適用最有利於行為人之法律，刑法第2
    條第1 項定有明文（刑法第2 條係規範行為後法律變更所生
    新舊法律比較適用之準據法，是刑法第2 條本身雖經修正，
    但該條文既屬適用法律之準據法，本身尚無比較新舊法之問
    題，應逕適用裁判時之刑法第2 條規定以決定適用之刑罰法
    律）。又比較時應就罪刑有關之共犯、未遂犯、想像競合犯
    、牽連犯、連續犯、結合犯，以及累犯加重、自首減輕暨其
    他法定加減（如身分加減）與加減例等一切規定，綜其全部
    罪刑之結果而為比較（最高法院95年第8 次刑事庭會議決議
    參照）。查被告行為後，刑法部分條文於94年2 月2 日修正
    公布，自95年7月1 日起施行，茲就比較情形分述如下：
 (1)關於共同正犯：修正後刑法第28條關於成立共同正犯之標準
    ，將原來共同正犯之共同「實施」犯罪，改為共同「實行」
    犯罪，已修正限縮於共同實行犯罪行為者始成立共同正犯，
    排除陰謀犯、預備犯共同正犯，是修正後之共同正犯之可罰
    性要件範圍有所減縮，自屬行為後法律有變更，非僅屬文字
    修正，而有新舊法比較適用問題。被告與戊○○、己○○就
    上揭犯行，具有犯意聯絡及行為分擔，不論依修正前或修正
    後之規定，均屬共同正犯，修正前、後刑法對被告並無有利
    或不利之情形（最高法院97年度臺上字第37號判決參照）。
 (2)關於連續犯：修正後刑法業已刪除第56條連續犯之規定，是
    刑法修正後，行為人之數行為犯同一罪名，即須分論併罰。
    此刪除雖非犯罪構成要件之變更，但顯已影響行為人刑罰之
    法律效果，自屬法律有變更。比較修正前、後之規定，應以
    被告行為時即修正前刑法連續犯之規定，較有利於被告。
 (3)綜合上述各條文修正前、後之比較，本件依修正後刑法第2
    條第1 項前段規定，適用修正前刑法第56條之規定，對被告
    較有利，自應整體適用被告行為時即修正前刑法相關規定而
    為論科。
(二)核被告所為，係犯刑法第216 條、第210 條之行使偽造私文
    書罪。被告偽造「財團法人私立中國醫藥學院附設醫院診斷
    證明章」、「林正介診斷書用章」、「醫師賴正偉3068」等
    印章、印文行為，雖未經檢察官起訴，惟與已起訴之偽造私
    文書罪具實質上一罪關係，為起訴效力所及。被告偽造上開
    印章，蓋用於「雇主申請聘僱家庭外籍監護工專用診斷書」
    、「巴氏量表」、「各項特定病症及病情附表」而偽造印文
    之行為，為偽造上開私文書之階段行為，其偽造私文書後，
    進而持以行使，偽造之低度行為應為行使之高度行為所吸收
    ，均不另論罪。被告利用不知情之刻印店人員偽造上開印章
    、不知情之行政人員詹杏如持上開偽造文件向勞委會提出申
    請而行使，均為間接正犯。被告與戊○○、己○○就上開犯
    行，有犯意聯絡及行為分擔，均為共同正犯。被告先後2 次
    行使偽造私文書之行為，時間緊接，觸犯構成要件相同之罪
    名，顯係基於概括犯意反覆為之，為連續犯，應依修正前刑
    法第56條之規定以一罪論，並加重其刑。爰審酌被告為圖業
    績，便利客戶申請外籍監護工，不思所為損及我國勞工於境
    內勞動就業之權益，且其行使偽造之診斷證明書及巴氏量表
    ，損及被偽造名義人中國醫藥學院附設醫院及相關醫療人員
    之聲譽、該醫院對病患就醫紀錄管理、勞委會審核家庭外籍
    監護工申請案之正確性，所生危害非輕，犯後又矢口否認犯
    行，並無悔意，暨其犯罪分擔之情節輕重、共犯戊○○、己○○經法院判處之刑度、被告犯罪之動機、目的、品行、生
    活狀況、智識程度等一切情狀，量處如主文所示之刑，並諭
    知易科罰金之折算標準。又被告行為時即修正前刑法第41條
    第1 項前段規定：「犯最重本刑為5 年以下有期徒刑以下之
    刑之罪，而受6 個月以下有期徒刑或拘役之宣告，因身體、
    教育、職業、家庭之關係或其他正當事由，執行顯有困難者
    ，得以1 元以上3 元以下折算1 日，易科罰金。」，又依95
    年5 月17日修正前罰金罰鍰提高標準條例（此條例已於98年
    4 月29日廢止）第2 條規定，就其原定數額提高為100 倍折
    算1 日，則被告行為時之易科罰金折算標準，應以銀元300
    元折算1 日，經折算為新臺幣後，應以新臺幣900 元折算為
    1 日；修正後刑法第41條第1 項前段則規定：「犯最重本刑
    為五年以下有期徒刑以下之刑之罪，而受六個月以下有期徒
    刑或拘役之宣告者，得以新臺幣1 千元、2 千元或3 千元折
    算1 日，易科罰金。」；比較修正前後之易科罰金折算標準
    ，以修正前之刑法規定，較有利於被告，應依刑法第2 條第
    1 項前段，適用修正前刑法第41條第1 項前段及修正前罰金
    罰鍰提高標準條例第2 條等規定，諭知易科罰金之折算標準
    。又本件被告犯罪時間於96年4 月24日之前，符合中華民國
    96年罪犯減刑條例所定之減刑條件，爰依該條例第2 條第1
    項第3 款規定減其宣告刑2 分之1 如主文所示，並諭知易科
    罰金之折算標準。
五、偽造如附表所示之印章、印文，均應依刑法第219 條規定宣
    告沒收。偽造之院長「林正介診斷書用章」、「醫師賴正偉
    3068」之印章各1 枚，業經臺灣基隆地方法院95年度訴字第
    217 號宣示判決筆錄諭知沒收在案，有該宣示判決筆錄1 份
    在卷可考（基檢2946卷二第135 、140 頁），不另重複諭知
    沒收。至偽造受監護人許彩霞、林來春之「雇主申請聘僱家
    庭外籍監護工專用診斷證明書」、「巴氏量表」、「各項特
    定病症及病情附表」，雖均係被告與共犯戊○○、己○○為
    本件犯行所用之物，惟上開文書已於申請時送交勞委會留存
    ，非屬被告及其共犯所有，亦非違禁物，本院無從諭知沒收
    ，併此敘明。
據上論斷，依刑事訴訟法第299 條第1 項前段，刑法第2 條1 項
前段、第28條、第216 條、第210 條，修正前刑法第56條、第41
條第1 項前段，廢止前罰金罰鍰提高標準條例第2 條，現行法規
所定貨幣單位折算新臺幣條例第2 條，中華民國96年罪犯減刑條
例第2 條第1 項第3 款、第7 條，判決如主文。
本案經檢察官游儒倡到庭執行職務。
中    華    民    國    98    年    6     月    12    日
                  刑事第三庭審判長法  官  杜惠錦
                                  法  官  梁哲瑋
                                  法  官  陳美彤
以上正本證明與原本無異。
如不服本判決應於收受判決後10日內向本院提出上訴書狀，並應
應敘述具體理由。其未敘述上訴理由者，應於上訴期間屆滿後20
日內向本院補提理由書(均須按他造當事人之人數附繕本)「切勿
逕送上級法院」。
                                  書記官  吳旻玲
中    華    民    國    98    年    6     月    12    日
【附表】：
┌───┬────┬────────┬────────────┬────┐
│雇主  │受監護人│  文件名稱      │ 應沒收之物（偽造之印章 │卷證頁次│
│      │        │                │、印文及數量)           │        │
├───┼────┼────────┼────────────┼────┤
│丙○○│許彩霞  │偽造之財團法人私│「財團法人私立中國醫藥學│本院卷第│
│      │        │立中國醫藥學院附│院附設醫院診斷證明章」印│36頁正面│
│      │        │設醫院出具之「雇│章壹枚、印文壹枚、「林正│        │
│      │        │主申請聘僱家庭外│介診斷書用章」印文壹枚、│        │
│      │        │籍監護工專用診斷│「醫師賴正偉3068」印文肆│        │
│      │        │證明書」        │枚                      │        │
│      │        ├────────┼────────────┼────┤
│      │        │偽造之財團法人私│「財團法人私立中國醫藥學│本院卷第│
│      │        │立中國醫藥學院附│院附設醫院診斷證明章」印│36頁背面│
│      │        │設醫院出具之「巴│文壹枚、「醫師賴正偉3068│、第37頁│
│      │        │氏量表」、「各項│」印文拾參枚            │        │
│      │        │特定病症及病情附│                        │        │
│      │        │表」            │                        │        │
├───┼────┼────────┼────────────┼────┤
│乙○○│林來春  │偽造之財團法人私│「財團法人私立中國醫藥學│本院卷第│
│      │        │立中國醫藥學院附│院附設醫院診斷證明章」印│32頁背面│
│      │        │設醫院出具之「雇│文壹枚、「林正介診斷書用│        │
│      │        │主申請聘僱家庭外│章」印文壹枚、「醫師賴正│        │
│      │        │籍監護工專用診斷│偉3068」印文伍枚        │        │
│      │        │證明書」        │                        │        │
│      │        ├────────┼────────────┼────┤
│      │        │偽造之財團法人私│「財團法人私立中國醫藥學│本院卷第│
│      │        │立中國醫藥學院附│院附設醫院診斷證明章」印│33、34頁│
│      │        │設醫院出具之「巴│文壹枚、「醫師賴正偉3068│        │
│      │        │氏量表」、「各項│」印文拾參枚            │        │
│      │        │特定病症及病情附│                        │        │
│      │        │表」            │                        │        │
└───┴────┴────────┴────────────┴────┘
附錄本判決論罪法條全文
中華民國刑法第216條
行使第210 條至第215 條之文書者，依偽造、變造文書或登載不
實事項或使登載不實事項之規定處斷。
中華民國刑法第210條
偽造、變造私文書，足以生損害於公眾或他人者，處5 年以下有
期徒刑。


司法院資訊處製作；財團法人民間司法改革基金會備份。
